【裁判字號】    95,台抗,184
【裁判日期】    950324
【裁判案由】    返還不當得利
【裁判全文】
最高法院民事裁定              九十五年度台抗字第一八四號
    再 抗告 人  甲○○○
    訴訟代理人  吳 玲 華律師
上列再抗告人因與乙○○間請求返還不當得利事件，對於中華民
國九十四年十一月三十日台灣高等法院裁定（九十四年度抗字第
一六二一號），提起再抗告，本院裁定如下：
    主  文
原裁定廢棄，應由台灣高等法院更為裁定。
    理  由
本件再抗告人依強制執行法第一百二十條第二項規定，向台灣台
北地方法院（下稱台北地院）起訴，聲明請求相對人乙○○應返
還執行債務人黃寶鏞新台幣（下同）八千七百萬元本息，由伊代
位受領。嗣於民國九十四年三月十五日第一審言詞辯論終結前，
追加備位聲明，請求確認黃寶鏞對於相對人有八千七百萬元之不
當得利債權存在。台北地院以其已提起給付之訴，無再提起確認
之訴之必要，認其追加之訴不合法，裁定予以駁回。再抗告人對
之聲明不服，提起抗告，原法院以：按給付之訴含有確認之訴之
意義在內。而所謂訴之預備合併，係同一原告對於同一被告，將
不相容之數請求，在同一訴訟程序合併主張而言。本件再抗告人
之先位聲明為給付之訴，原即有確認訴訟之性質，兩者並非不相
容，其追加備位聲明，顯無必要。又黃寶鏞對於相對人有八千七
百萬元不當得利債權，為法院確定判決所確認，已生既判力，縱
其後黃寶鏞將該債權讓與他人，亦係債權讓與有無生效之問題，
與前述既判力不生影響，再抗告人亦無據此再提起確認之訴之必
要。爰裁定維持台北地院所為裁定，駁回再抗告人之抗告。惟按
，當事人起訴，欠缺權利保護要件者，法院應以其訴為無理由，
以判決駁回之。本件原法院及台北地院謂再抗告人已提起先位之
給付之訴，無再提起備位確認之訴之必要云云，如係指再抗告人
之備位訴訟，欠缺權利保護要件，自應以判決駁回其訴。台北地
院以其起訴不合程式，以裁定駁回之，原裁定予以維持，於法已
有未合。且原告對於同一被告，合併提起數宗訴訟，乃所謂訴之
客觀合併。其目的在使相同當事人間就其間之私權紛爭，能以同
一訴訟程序辯論、裁判，以節省當事人及法院勞費，並使相關連
之訴訟事件，受同一裁判，避免發生矛盾，以達訴訟經濟及統一
解決紛爭之目的。如無害於公益，基於當事人訴訟上之處分權，
應許當事人就其合併提起之數訴，依其意思請求法院為裁判；尚
不得因其提起訴訟之型態，不符合學說或實務上分類之模式，即
認其起訴不合法。而所謂訴之預備合併，通常固指原告預防其提
起之訴訟為無理由，而同時提起不能並存之他訴為備位，以備先
位之訴無理由時，可就備位之訴獲得有理由之判決之訴之合併而
言；惟原告提起非相排斥之數訴，而定其請求法院為裁判之順序
，依上說明，應非法所不許。本件再抗告人追加之備位聲明，縱
與先位聲明非屬相排斥，不符合一般所謂之訴之預備合併，亦不
得據此即謂其起訴不合程式。原法院所持相反之見解，尚有可議
。再抗告意旨，指摘原裁定不當，求予廢棄，非無理由。
據上論結，本件再抗告為有理由。依民事訴訟法第四百九十五條
之一第二項、第四百七十七第一項、第四百七十八條第二項，裁
定如主文。
中    華    民    國  九十五  年    三    月  二十四  日
                      最高法院民事第五庭
                          審判長法官  吳  啟  賓
                                法官  高  孟  焄
                                法官  謝  正  勝
                                法官  鄭  玉  山
                                法官  吳  麗  女
      本件正本證明與原本無異
                                      書  記  官
中    華    民    國  九十五  年    四    月    四    日
                                                      Ｑ


司法院資訊處製作；財團法人民間司法改革基金會備份。
